ACORDAO-COMPLETO-2533542

ACÓRDÃO 2434/2022 ATA 15/2022 - SEGUNDA CÂMARA

VISTOS, relatados e discutidos estes atos de concessão de aposentadoria em favor de Neuseli Vieira Santos, emitido pela Universidade Federal de Santa Catarina e submetido à apreciação do Tribunal de Contas da União para fins de registro, 
ACORDAM os Ministros do Tribunal de Contas da União, reunidos em Sessão da Segunda Câmara, diante das razões expostas pelo Relator, com fundamento nos artigos 71, III, da Constituição Federal de 1988; 1º, V, e 39, II, da Lei 8.443/1992; 1º, VIII, 259, II, 260, § 1º, e 262, § 2º, do Regimento Interno/TCU, em: 
9.1. considerar ilegal, negando-lhe registro, o ato de concessão de aposentadoria de Neuseli Vieira Santos (peça 3) , em razão da manutenção das parcelas referentes ao pagamento de horas extras; 
9.2. dispensar o ressarcimento das quantias indevidamente recebidas, presumida a boa-fé, consoante o disposto no Enunciado 106 da Súmula de Jurisprudência do TCU; 
9.3. determinar à Universidade Federal de Santa Catarina que, nos termos dos art. 262, caput, do Regimento Interno do TCU e 19, caput, da Instrução Normativa - TCU 78/2018: 
9.3.1. promova a exclusão, no prazo 15 (quinze) dias, contados a partir da ciência desta deliberação, sujeitando-se a autoridade administrativa omissa à responsabilidade solidária, das rubricas apontadas, em face de manifesta ilegalidade, uma vez que o seu pagamento não encontra respaldo na jurisprudência deste Tribunal; 
9.3.2. no prazo de trinta dias, emita novo ato, livre das irregularidades apontadas, e o submeta ao TCU pelo Sistema e-Pessoal, nos termos dos arts. 262, § 2º, do Regimento Interno desta Corte e 19, § 3º, da Instrução Normativa TCU 78/2008; 
9.3.3. comunique à interessada sobre a presente deliberação, alertando-a de que o efeito suspensivo proveniente da interposição de eventuais recursos junto a este Tribunal não a eximirá da devolução dos valores percebidos indevidamente após sua notificação, caso os recursos não sejam providos; 
9.3.4. encaminhe ao Tribunal o comprovante da data em que a interessada tomou ciência do inteiro teor desta deliberação; 
9.4. dar ciência deste Acórdão à Universidade Federal de Santa Catarina, informando que o teor integral de suas demais peças (Relatório e Voto) poderá ser obtido no endereço eletrônico www.tcu.gov.br/acordaos.

APOSENTADORIA. Atos de Aposentadoria de NEUSELI VIEIRA SANTOS da unidade emissora Universidade Federal de Santa Catarina.

Segunda Câmara

Universidade Federal de Santa Catarina.

3. Interessados/Responsáveis:
3.1. Interessado: Neuseli Vieira Santos (XXX.579.179-XX).

13.1. Ministros presentes: Bruno Dantas (Presidente), Augusto Nardes, Aroldo Cedraz e Antonio Anastasia (Relator).
13.2. Ministro-Substituto presente: André Luís de Carvalho.

ANTONIO ANASTASIA

Adoto como Relatório a instrução do auditor da Secretaria de Fiscalização de Atos de Pessoal (Sefip) à peça 5, a cuja proposta contou com a concordância do diretor da unidade (peça 6) . Na sequência, reproduzo o parecer do Ministério Público junto ao Tribunal de Contas da União (peça 8) , de lavra da eminente Procuradora-Geral Cristina Machado da Costa e Silva:
"INTRODUÇÃO
Trata-se de ato de aposentadoria, submetido, para fins de registro, à apreciação do Tribunal de Contas da União (TCU) , de acordo com o art. 71, inciso III, da Constituição Federal.  O ato foi cadastrado e disponibilizado ao TCU por intermédio do Sistema e-Pessoal, na forma do art. 2º e 4º da Instrução Normativa TCU 78/2018.
O ato desse processo pertence às seguintes unidades:
Unidade emissora: Universidade Federal de Santa Catarina.
Unidade cadastradora:  Universidade Federal de Santa Catarina.
Subunidade cadastradora: PRODEGESP UFSC.
EXAME TÉCNICO
Procedimentos aplicados
Os procedimentos para exame, apreciação e registro de atos de pessoal encontram-se estabelecidos na Instrução Normativa TCU 78/2018 e na Resolução TCU 206/2007. Essas normas dispõem que os atos de pessoal disponibilizados por meio do e-Pessoal devem ser submetidos previamente a críticas automatizadas, com base em parâmetros predefinidos.
As críticas das informações cadastradas na etapa de coleta do ato foram elaboradas e validadas levando-se em conta as peculiaridades de cada ato. Os itens verificados nessa etapa são inerentes a dados cadastrais, fundamentos legais, mapa de tempo, ficha financeira, assim como eventuais ocorrências de acumulação. Trata-se de verificações abrangentes, minuciosas e precisas e sem a necessidade de ação humana e, portanto, menos suscetível a falhas. As críticas aplicadas estão discriminadas no sistema, no Menu e-Pessoal, opção "Crítica", que podem ser acessadas mediante concessão de perfil específico a servidores do TCU responsáveis pela análise.
Além das críticas automatizadas, há verificação humana adicional no caso de haver alertas do sistema ou informações não formatadas, como esclarecimentos do gestor ou do controle interno.  
As críticas também consideram os registros do Sistema Integrado de Administração de Recursos Humanos (Siape) . O Siape disponibiliza informações atualizadas sobre as parcelas que integram os proventos, diferentemente, portanto, do e-Pessoal, que informa as parcelas no momento do registro do ato. 
Essa confrontação com o Siape fornece uma visão atual e verdadeira da situação, o que permite descaracterizar irregularidades e inconsistências que, embora constantes do e-Pessoal, já foram corrigidas.
As verificações detectadas no ato encontram-se discriminadas na aba de pendências do ato no sistema e-Pessoal, bem como no espelho do ato contemplado por esta instrução.
Exame das Constatações
Ato: 51347/2018 - Inicial - Interessada: NEUSELI VIEIRA SANTOS - CPF: XXX.579.179-XX
Parecer do Controle Interno: considerar o ato Ilegal. Justificativa:  Incompatibilidade de percepção de Hora-Extra com o Regime da Lei 8112/90. O Controle Interno adota o mesmo posicionamento do TCU, extensamente tratado em diversos Acórdãos, que ¿os pagamentos da espécie foram admitidos no novo regime, apenas quando tal providência fosse necessária para assegurar, imediatamente após a transposição ao RJU, ocorrida em 1º/1/91, a irredutibilidade da remuneração anteriormente recebida pelos servidores envolvidos, sendo que, nesse caso, a vantagem deveria ser paga sob a forma de Vantagem Pessoal Nominalmente Identificada ¿ VPNI, devendo ser paulatinamente compensada nos aumentos subsequentes conferidos ao funcionalismo, até seu completo desaparecimento (...) . Em qualquer outra hipótese, a concessão da parcela encontra óbice na ausência de previsão legal.¿ (Acórdão 1010/2018-TCU-Primeira Câmara) 
Constatações e análises: 
1.1.1. Existe rubrica (10289 - DECISAO JUDICIAL N TRAN JUG AP (Decisão judicial - Outros) ) nos proventos atuais (Contracheque Siape) classificada com 'Denominação para análise pelo TCU' do tipo 'Decisão judicial'.
Justificativa do Gestor de Pessoal: Não há. Verificação efetuada no âmbito do TCU.
Análise do Controle Interno:  Não há. Verificação efetuada no âmbito do TCU.
Análise da Equipe Técnica: Ilegal
A decisão judicial proferida no processo Reclamação Trabalhista 10.092 (RG 10.676/86) , que tramitou na 1ª Vara da Seção Judiciária de Santa Catarina, concedeu o direito ao recebimento das horas extras aos autores da referida ação.
O TCU já se pronunciou por diversas vezes a respeito do pagamento das horas extras judiciais pelos servidores da UFSC, julgando ilegais os atos concessórios. No entanto, a UFSC está impossibilitada de excluir o referido pagamento, em razão da ação judicial 5002118-47.2017.4.04.7200, que tramita na Justiça Federal da 3ª Vara Federal de Florianópolis, Seção Judiciária de Santa Catarina, ainda não transitada em julgado.
Recentemente, o Plenário do TCU aprovou a Questão de Ordem 4/2021, cujo teor segue abaixo:
Escusar os gestores da Universidade Federal de Santa Catarina (UFSC) de dar cumprimento a determinações deste Tribunal no sentido de suprimir o pagamento da parcela de horas extras dos atos de aposentadoria a ele submetidos enquanto íntegra a decisão que sustenta a percepção da rubrica em tela, proferida em 5/10/2018 pelo juízo da 3ª Vara Federal de Florianópolis, nos autos do Cumprimento Provisório de Sentença nº 5002118-47.2017.4.04.7200. Sugestão de envio da questão de ordem à UFSC, à Advocacia-Geral da União, bem como ao juízo da 3ª Vara Federal de Florianópolis. Aprovada. (Questão de Ordem 4/2021) 
Dessa forma, o ato pode ser apreciado pela ilegalidade, mas não poderá ser determinada a suspensão do pagamento da rubrica de hora extra.
1.1.2. Ato com anexo do tipo 'Sentença judicial' (DECISÃO JUDICIAL HORA EXTRA NEUSELI VIEIRA SANTOS) .
Justificativa do Gestor de Pessoal: Não há. Verificação efetuada no âmbito do TCU.
Análise do Controle Interno:  Não há. Verificação efetuada no âmbito do TCU.
Análise da Equipe Técnica: Ilegal
Jurisprudência do TCU ensina que tais valores pagos a título de horas extras já deveriam ter sido absorvidos pelos sucessivos planos de carreira em benefício de todas as carreiras do serviço público.
1.1.3. Houve o registro de pelo menos uma rubrica com 'Denominação para análise pelo TCU = Decisão judicial (16171 - DECISAO JUDICIAL TRANS JUG APO (Decisão judicial - Outros) - R$ 813,98) .
Justificativa do Gestor de Pessoal: Não há. Verificação efetuada no âmbito do TCU.
Análise do Controle Interno:  Não há. Verificação efetuada no âmbito do TCU.
Análise da Equipe Técnica: Ilegal
Trata-se de decisão judicial proferida no âmbito da Reclamação Trabalhista 10.092/86 que tramitou na Justiça Federal de primeira instância, onde os autores obtiveram decisão judicial favorável no sentido de pagar parcela remuneratória oriunda de Horas Extras prestadas em caráter de continuidade enquanto os servidores estiveram vinculados ao regime celetista.
O entendimento deste Tribunal é no sentido de que a hora extra judicial é vantagem própria do regime celetista e, por isso, incompatível com o regime estatutário. A manutenção de pagamentos relativos a essa vantagem apenas seria admissível se fosse necessário assegurar, imediatamente após a transposição ao Regime Jurídico Único (RJU) , a irredutibilidade da remuneração. Nessa hipótese, a vantagem seria paga sob a forma de VPNI e paulatinamente compensada nos aumentos subsequentes conferidos ao funcionalismo, até seu completo desaparecimento. Nesse sentido foi o Acórdão 3787/2020-TCU-Primeira Câmara, de relatoria do Ministro Vital do Rêgo.
No caso concreto, após a transposição ao RJU, diversas leis reestruturaram a carreira da servidora, tais como as Leis 11.091/2005, 12.702/2012 e 13.327/2016.
Assim, entende-se que não há respaldo legal para manutenção do pagamento de Horas Extras, após a transposição ao RJU e das citadas leis que reestruturaram a carreira.
Percebe-se que a decisão judicial supracitada perdeu seu objeto após a transposição do RJU e das citadas leis, não havendo razão para que se mantenha o pagamento de Horas Extras.
A despeito disso, a Universidade Federal de Santa Catarina continua pagando a parcela de hora-extra, por entender que os servidores estão amparados por decisão proferida pelo TRF da 4ª Região nos autos da Apelação Cível 2006.72.00.009358-8/SC, transitada em julgado, a qual impede que a Administração da Universidade exclua a parcela de 'hora-extra judicial'.
Em exame dessa situação, o TCU tem compreendido que não há, nas decisões exaradas no âmbito da referida ação, qualquer obstáculo para que este Tribunal determine a regularização do ato precário praticado pela Administração, mediante exclusão da parcela relativa à hora-extra. Além disso, nem mesmo a decisão exarada nos autos do Cumprimento Provisório de Sentença 5002118-47.2017.4.04.7200/SC, decorrente do título executivo formado na ação coletiva 2006.72.00.009358-8/SC, proferida em 5/10/2018, tem o condão de impedir o TCU de assentar a ilegalidade de concessões e, consequente, determinar a exclusão da vantagem impugnada, conforme já decidido por esta Corte de Contas, Acórdão 8381/2019-TCU-Primeira Câmara, relator: Ministro Bruno Dantas.
O quadro resumo de ocorrências e, quando for o caso, o detalhamento da norma legal e da jurisprudência para as inconsistências acima elencadas encontra-se no anexo II dessa instrução. 
Encaminhamento do ato: 
Considerar ILEGAL e recusar registro  do ato de Aposentadoria de NEUSELI VIEIRA SANTOS do quadro de pessoal do órgão/entidade Universidade Federal de Santa Catarina, com base nos arts. 71, inciso III, da Constituição Federal, 1º, inciso V, e 39, inciso II, da Lei 8.443/1992 e 260, § 1º, do Regimento Interno. 
Com fulcro no art. 262, caput, do Regimento Interno deste Tribunal, determinar ao órgão/entidade Universidade Federal de Santa Catarina que: 
dê ciência, no prazo de quinze dias, contados da notificação, do inteiro teor desta deliberação à interessada, alertando-a de que o efeito suspensivo proveniente da interposição de eventuais recursos junto ao TCU não a exime da devolução dos valores percebidos indevidamente, caso o recurso não seja provido.
na hipótese de desconstituição da decisão judicial que tem amparado o pagamento da rubrica judicial, faça cessar o seu pagamento, ora impugnado por esta Corte, sob pena de responsabilidade solidária da autoridade administrativa omissa, nos termos do art. 262 do Regimento Interno/TCU.
informe o teor do acórdão que vier a ser prolatado, encaminhando ao TCU, no prazo de trinta dias, comprovante da data de ciência pela interessada, nos termos do art. 4º, § 3º, da Resolução TCU 170/2004.
promova a exclusão, no prazo 15 (quinze) dias, contados a partir da ciência desta deliberação, sujeitando-se a autoridade administrativa omissa à responsabilidade solidária, da rubrica apontada em face de manifesta ilegalidade, uma vez que o seu pagamento não encontra respaldo na jurisprudência deste Tribunal.
emita novo ato, livre da irregularidade ora apontada, em substituição  ao ato de Aposentadoria de NEUSELI VIEIRA SANTOS, submetendo-o à nova apreciação por este Tribunal, na forma do artigo 260, caput, também do Regimento.
no prazo de trinta dias, contados da ciência da decisão, envie a este Tribunal documentos comprobatórios de que a interessada cujo ato foi impugnado está ciente do julgamento deste Tribunal.
dispense a devolução dos valores indevidamente recebidos de boa-fé até a data da ciência do órgão/entidade Universidade Federal de Santa Catarina, do acórdão que vier a ser proferido, com base no Enunciado 106 da Súmula da Jurisprudência do TCU.
promova a exclusão, no prazo 15 (quinze) dias, contados a partir da ciência desta deliberação, sujeitando-se a autoridade administrativa omissa à responsabilidade solidária, da rubrica apontada em face de manifesta ilegalidade, segundo entendimento pacífico do TCU, uma vez que a mesma já deveria ter sido absorvida pelos sucessivos planos de carreira.
CONCLUSÃO
A abrangência e a profundidade das verificações levadas a efeito fundamentam convicção de que o ato 51347/2018 pode ser apreciado pela ilegalidade, em razão das irregularidades apontadas no item Exame das Constatações desta instrução, que representam afronta à legislação e à jurisprudência de referência
PROPOSTA DE ENCAMINHAMENTO
Ante o exposto, com fundamento no art. 71, inciso III, da Constituição Federal, no art. 1º, inciso V, e art. 39, incisos I e II, da Lei 8.443/1992, no art. 260 do Regimento Interno do Tribunal de Contas da União, propõe-se: 
Considerar ILEGAL e recusar registro  do ato de Aposentadoria de NEUSELI VIEIRA SANTOS do quadro de pessoal do órgão/entidade Universidade Federal de Santa Catarina, com base nos arts. 71, inciso III, da Constituição Federal, 1º, inciso V, e 39, inciso II, da Lei 8.443/1992 e 260, § 1º, do Regimento Interno.
Com fulcro no art. 262, caput, do Regimento Interno deste Tribunal, determinar ao órgão/entidade Universidade Federal de Santa Catarina que: 
dê ciência, no prazo de quinze dias, contados da notificação, do inteiro teor desta deliberação à interessada, alertando-a de que o efeito suspensivo proveniente da interposição de eventuais recursos junto ao TCU não a exime da devolução dos valores percebidos indevidamente, caso o recurso não seja provido.
na hipótese de desconstituição da decisão judicial que tem amparado o pagamento da rubrica judicial, faça cessar o seu pagamento, ora impugnado por esta Corte, sob pena de responsabilidade solidária da autoridade administrativa omissa, nos termos do art. 262 do Regimento Interno/TCU.
promova a exclusão, no prazo 15 (quinze) dias, contados a partir da ciência desta deliberação, sujeitando-se a autoridade administrativa omissa à responsabilidade solidária, da rubrica apontada em face de manifesta ilegalidade, uma vez que o seu pagamento não encontra respaldo na jurisprudência deste Tribunal.
emita novo ato, livre da irregularidade ora apontada, em substituição  ao ato de Aposentadoria de NEUSELI VIEIRA SANTOS, submetendo-o à nova apreciação por este Tribunal, na forma do artigo 260, caput, também do Regimento.
no prazo de trinta dias, contados da ciência da decisão, envie a este Tribunal documentos comprobatórios de que a interessada cujo ato foi impugnado está ciente do julgamento deste Tribunal.
informe o teor do acórdão que vier a ser prolatado, encaminhando ao TCU, no prazo de trinta dias, comprovante da data de ciência pela interessada, nos termos do art. 4º, § 3º, da Resolução TCU 170/2004.
dispense a devolução dos valores indevidamente recebidos de boa-fé até a data da ciência do órgão/entidade Universidade Federal de Santa Catarina, do acórdão que vier a ser proferido, com base no Enunciado 106 da Súmula da Jurisprudência do TCU.
promova a exclusão, no prazo 15 (quinze) dias, contados a partir da ciência desta deliberação, sujeitando-se a autoridade administrativa omissa à responsabilidade solidária, da rubrica apontada em face de manifesta ilegalidade, segundo entendimento pacífico do TCU, uma vez que a mesma já deveria ter sido absorvida pelos sucessivos planos de carreira."
**** Parecer do MPTCU ****
	"Esta representante do Ministério Público de Contas opina pela devolução dos presentes autos à Secretaria de Fiscalização de Integridade de Atos e Pagamentos de Pessoal e de Benefícios - Sefip - a fim de que seja esclarecida pela unidade técnica qual a medida a ser tomada pelo órgão de pessoal em relação à rubrica judicial no valor de R$ 813,98, constante do contracheque de fl. 7 da peça n.º 5.
2.	Isso porque a proposta de encaminhamento constante de peça n.º 5 do feito consigna, no item 11.2.2, o acompanhamento de ação judicial e exclusão, em caso de desconstituição da medida judicial que ampara o pagamento da rubrica.
2.	Já os itens 11.2.3 e 11.2.8 da mesma peça propõem a exclusão de parcelas judiciais. Mas tanto o ato de peça n.º 3 quanto o contracheque da inativa Neuseli Vieira dos Santos contemplam apenas uma parcela judicial.
3.	Dada a possível inconsistência na instrução a cargo da Sefip, entendemos mais prudente a devolução do feito à unidade técnica para que possa esclarecer qual o melhor encaminhamento a ser dado aos presentes autos, inclusive com a avaliação sobre o item 11.2.4 da proposta de peça n.º 5, que determina ao órgão de pessoal a emissão de novo ato, por meio do sistema e-Pessoal, se seria cabível na hipótese de acompanhamento da ação judicial que garante o pagamento da rubrica decorrente da incorporação de horas extras pela inativa do ato de peça n.º 3, ou apenas em caso de desconstituição da medida que garante a manutenção da vantagem judicial."
2.	É o Relatório.

não há

Procuradora-Geral Cristina Machado da Costa e Silva.

APOSENTADORIA. PAGAMENTO INDEVIDO DE PARCELA REFERENTE A HORAS EXTRAS CUMPRIDAS EM REGIME CELETISTA. ILEGALIDADE. NEGATIVA DE REGISTRO. DETERMINAÇÕES

APOSENTADORIA (APOS)

Secretaria de Fiscalização de Integridade de Atos e Pagamentos de Pessoal e de Benefícios Sociais (Sefip).

Inicialmente, registro que atuo nestes autos em sucessão ao Ministro Raimundo Carreiro (art. 153 do RI/TCU) , sorteado na forma do inciso I do art. 154 do RI/TCU e art. 13 da Resolução TCU 175/2005 (peça 1) . 
2. 	Em análise, ato de concessão de aposentadoria em favor de Neuseli Vieira Santos, emitido pela Universidade Federal de Santa Catarina, submetido à apreciação do Tribunal de Contas da União para fins de registro. 
3. 	A Secretaria de Fiscalização de Integridade de Atos e Pagamentos de Pessoal e de Benefícios Sociais (Sefip) conclui pela negativa de registro ao ato, em virtude do pagamento de parcela referente a decisão judicial proferida no processo Reclamação Trabalhista 10.092 (RG 10.676/86) , que tramitou na 1ª Vara da Seção Judiciária de Santa Catarina, que concedeu o direito ao recebimento das horas extras aos autores da referida ação. 
4. 	O MPTCU propôs o retorno dos autos à unidade técnica para esclarecimento quanto à proposta consignada. 
5. 	Com as vênias por dissentir da medida preliminar alvitrada pelo Parquet, acolho as análises da Sefip e as adoto como razões de decidir. 
6. 	De fato, consta no contracheque atualizado da ex-servidora, no sistema Siape, parcela a título da rubrica 10289 DECISAO JUDICIAL N TRAN JUG AP, referente à ação de horas extras (R$ 813,98) .
7. 	Cabe destacar que a jurisprudência desta Corte é pacífica no sentido de que é ilegal o pagamento da parcela "hora extra", ainda que com base em decisão judicial anterior à Lei 8.112/1990, tendo em vista que ela é incompatível com o Regime Jurídico Único dos Servidores. Nesse sentido é o Acórdão 216/2012-TCU-Segunda Câmara, relator Ministro Augusto Nardes, que esclarece muito bem a matéria: 
8. Esta Corte tem entendido que, após o advento da Lei nº 8.112/1990, instituidora do Regime Jurídico Único, não se admite a transposição dos benefícios e vantagens de natureza trabalhista para o novo regime, no qual os interessados ingressaram por força do art. 243 daquele diploma, conforme o Enunciado 241 da Súmula de Jurisprudência desta Corte: "As vantagens e gratificações incompatíveis com o Regime Jurídico Único, instituído pela Lei nº 8.112, de 11/12/1990, não se incorporam aos proventos nem à remuneração de servidor cujo emprego, regido até então pela legislação trabalhista, foi transformado em cargo público por força do art. 243 do citado diploma legal". 
8. 	Portanto, VOTO no sentido do Acórdão que ora submeto ao Colegiado.
TCU, Sala das Sessões, em 17 de maio de 2022.
ANTONIO ANASTASIA 
Relator